ACORDAO-COMPLETO-2528558

ACÓRDÃO 833/2023 ATA 17/2023 - PLENÁRIO

VISTOS, relatados e discutidos estes autos de embargos de declaração opostos por MPE Engenharia e Serviços S/A ao Acórdão 309/2021-TCU-Plenário,
ACORDAM os Ministros do Tribunal de Contas da União, reunidos em Sessão Plenária, com fundamento nos artigos 32, inciso II, e 34 da Lei 8.443/1992, em:
9.1. reconhecer a ocorrência de prescrição e tornar insubsistentes os Acórdão 1246/2020-TCU-Plenário, 1.624/2020-TCU-Plenário e 309/2021-TCU-Plenário, arquivando os autos;
9.2. dar ciência desta deliberação ao embargante.

Embargos de declaração opostos em face de acórdão que negou provimento ao pedido de reexame interposto contra decisão que aplicou a sanção de inidoneidade à embargante no bojo de processo de representação que examinou licitação para prestação de serviços de manutenção predial nos Edifícios do Ministério da Fazenda, em Brasília/DF.

Superintendência de Administração do Ministério da Fazenda No Distrito Federal (extinta).

3. Interessados/Responsáveis/Recorrentes:
3.1. Interessados: Assessoria Especial de Controle Interno do Ministério da Economia (extinto), MPE Engenharia e Serviços S/A (04.743.858/0001-05) e Superintendência de Administração do Ministério da Fazenda No Distrito Federal (extinta) (00.394.460/0008-18).
3.2. Recorrente: MPE Engenharia e Serviços S/A (04.743.858/0001-05).

13.1. Ministros presentes: Vital do Rêgo (na Presidência), Walton Alencar Rodrigues (Relator), Benjamin Zymler, Augusto Nardes, Aroldo Cedraz e Jhonatan de Jesus.
13.2. Ministros-Substitutos convocados: Marcos Bemquerer Costa e Weder de Oliveira.

MPE Montagens e Projetos Especiais s/a

WALTON ALENCAR RODRIGUES

Ministro Walton Alencar Rodrigues.

Trata-se de embargos de declaração opostos pela MPE Engenharia e Serviços S/A ao Acórdão 309/2021-TCU-Plenário (peça 249) , que negou provimento ao pedido de reexame interposto contra o Acórdão 1246/2020-TCU-Plenário (peça 135) .
A empresa MPE Engenharia e Serviços S/A participou de licitação para prestação de serviços de manutenção predial (Pregão 35/2017) , entendendo a Corte, no julgamento da presente representação, que a sanção de inidoneidade aplicada à sociedade empresária MPE Montagens e Projetos Especiais S.A., nos Acórdãos Plenário 300/2018 e 825/2018, estender-se-ia à sociedade empresária MPE Engenharia e Serviços S.A.
Nesta feita, o embargante aduz omissão no julgamento de mérito, buscando aclaramento quanto à anterioridade da restruturação societária em relação à sanção imposta à MPE Montagens, bem como a impossibilidade de extensão da pena de inidoneidade pela ausência de fraude e falta de previsão legal (peça 262) .
Em peça apartada, o embargante aduz a ocorrência de prescrição no processo que aplicou a sanção de inidoneidade para empresa MPE Montagens (TC Processo 013.387/2017-0) , a ausência de participação no processo de declaração de inidoneidade da MPE Montagens, a impossibilidade de utilização de acordos de leniência e de colaboração premiada, a impossibilidade de utilização de planilhas apreendidas pela Polícia Federal na sede da Engevix, a falta de natureza probante dos acordos de colaboração premiada e a incompetência do TCU para promover a desconsideração expansiva da personalidade jurídica (peça 309) .
É o relatório.

Israel Nonato da Silva Junior (16.771/OAB-DF), Alberto Alves Barbosa dos Santos (150.320/OAB-RJ), Carolina Kazue Gabarron Umeta (54.933/OAB-DF), Monique Rafaella Rocha Furtado (34131/OAB-DF), Augusto Cesar de Araújo Leite (45972/OAB-DF), Fabricio Rodovalho Furtado (33785/OAB-DF) e outros.

Procurador Sergio Ricardo Costa Caribé.

EMBARGOS DE DECLARAÇÃO. PEDIDO DE REEXAME. REPRESENTAÇÃO. ARGUMENTOS INSUFICIENTES PARA APONTAR OCORRÊNCIA DE OMISSÃO NAS DELIBERAÇÕES RECORRIDAS. PRESCRIÇÃO. PRECEDENTES DO STF (MS 37.772 e MS 38.614). COISA JULGADA E TERCEIROS (ART. 506 DO CPC). RECONHECIMENTO EX OFFICIO.

REPRESENTAÇÃO (REPR)

Unidade de Auditoria Especializada em Contratações (AudContratações).

Trata-se de embargos de declaração opostos pela MPE Engenharia e Serviços S/A ao Acórdão 309/2021-TCU-Plenário (peça 249) , que negou provimento ao pedido de reexame interposto contra o Acórdão 1246/2020-TCU-Plenário (peça 135) .
A empresa MPE Engenharia e Serviços S/A participou de licitação para prestação de serviços de manutenção predial (Pregão 35/2017) , entendendo a Corte, no julgamento da presente representação, que a sanção de inidoneidade aplicada à sociedade empresária MPE Montagens e Projetos Especiais S.A., nos Acórdãos Plenário 300/2018 e 825/2018, estender-se-ia à sociedade empresária MPE Engenharia e Serviços S.A.
Nessa feita, o embargante aduz omissão no julgamento de mérito, buscando aclaramento quanto à anterioridade da restruturação societária em relação à sanção imposta à MPE Montagens, bem como a impossibilidade de extensão da pena de inidoneidade pela ausência de fraude e falta de previsão legal (peça 262) .
Em peça apartada, o embargante aduz a ocorrência de prescrição no processo que aplicou a sanção de inidoneidade para empresa MPE Montagens (TC Processo 013.387/2017-0) , a ausência de participação no processo de declaração de inidoneidade da MPE Montagens, a impossibilidade de utilização de acordos de leniência e de colaboração premiada, a impossibilidade de utilização de planilhas apreendidas pela Polícia Federal na sede da Engevix, a falta de natureza probante dos acordos de colaboração premiada e a incompetência do TCU para promover a desconsideração expansiva da personalidade jurídica (peça 309) .
Feito este breve resumo, decido.
Conheço dos embargos de declaração, satisfeitos os requisitos de admissibilidade estabelecidos nos artigos 32, inciso II, e 34, da Lei 8.443/1992.
No mérito, não há omissões a serem reparadas, uma vez que os pontos levantados pelo embargante foram adequadamente enfrentados nas decisões recorridas.
Todavia, refletindo sobre as questões levantadas na petição avulsa encaminhada pelo embargante em 12/4/2023, particularmente a nulidade apontada na decisão de declaração de inidoneidade da empresa MPE Montagens (Acórdãos Plenário 300/2018 e 825/2018) , resta evidente que a primeira decisão de inidoneidade não pode ser alterada em relação à parte MPE Montagens, para o qual já houve o trânsito em julgado da decisão em 17/5/2018 (peça 104 do TC-Processo 013.387/2017-0) , não cabendo mais a rediscussão de matéria já acobertada pela res judiciata.
No caso da sociedade MPE Engenharia, deve se considerar que não houve a formação da coisa julgada, uma vez que a ora embargante não figurou como parte naquela representação originária (TC-Processo 013.387/2017-0) , com a incidência expressa do art. 506 do CPC, no sentido de que "a sentença faz coisa julgada às partes entre as quais é dada, não prejudicando terceiros", tornando possível a discussão de qualquer matéria, inclusive a validade da decisão que imputou a sanção de inidoneidade à empresa MPE Montagens, que estaria alcançada pelo curso do prazo prescricional.
Assim, não posso deixar de reconhecer a ocorrência de prescrição na decisão de declaração inidoneidade da empresa MPE Montagens, fato que tange, como corolário, a própria validade da decisão que sanciona a empresa ora recorrente. Também reconheço a inteligência dos julgamentos realizados pelo STF, no sentido de afirmar que a contagem do prazo prescricional, em se tratando de fraude à licitação, se inicia na data de celebração dos contratos (MS 37.772 e MS 38.614) .
Ainda nos termos da jurisprudência do STF, a prescrição iniciada na data de celebração dos contratos não é interrompida pela apuração de atos diferentes daqueles que serviram de fundamento para a imposição da sanção de inidoneidade para licitar e contratar com a Administração, de sorte que, apenas a instauração de representação tendente a apurar a ocorrência de fraude se revela hábil a interromper o curso da prescrição (MS 37.772 e MS 38.614) .
Ao se considerar o prazo entre a assinatura dos contratos ilegais em 2009 e 2010, conforme consignado no Voto do Acórdão 300/2018-TCU-Plenário e a data da oitiva da empresa (8/7/2016: peça 99 do TC-Processo 016.119/2016-9) , é possível observar o curso de prazo superior a 5 anos que conduz ao reconhecimento da prescrição na primeira representação, com efeitos diretos na representação ora debatida.
Portanto, embora não exista omissão a ser saneada pela via dos embargos, reconheço a prescrição, resultando a insubsistência das decisões de aplicação de penalidade e arquivamento do processo (art. 12 da Resolução 344/2022) .
Ante o exposto, VOTO para que o Tribunal acolha a minuta de acórdão que ora submeto à apreciação do colegiado.
TCU, Sala das Sessões, em 3 de maio de 2023.
WALTON ALENCAR RODRIGUES 
Relator